ACORDAO-COMPLETO-2412438

ACÓRDÃO 6214/2020 ATA 17/2020 - SEGUNDA CÂMARA

VISTO, relatado e discutido o ato de concessão de pensão civil instituído por Nelson Moreira France, ex-servidor da Justiça Federal de 1º e 2º Graus da 5ª Região/PE, em favor de Laise Farias France e Maria José Farias France.
ACORDAM os ministros do Tribunal de Contas da União, reunidos em sessão da 2ª Câmara, ante as razões expostas pela relatora, e com fundamento nos artigos 71, inciso III, da Constituição Federal de 1988, 1º, inciso V, e 39, inciso II, da Lei 8.443/1992, em:
9.1.  considerar legal o ato de concessão de pensão civil em análise, ordenando-lhe o registro;
9.2. dar ciência da presente deliberação às interessadas e ao Tribunal Regional Federal da 5ª Região/PE;
9.3.  arquivar o presente processo.

Ato de concessão de pensão civil do instituidor Nelson Moreira France, ex-servidor da Justiça Federal de 1° e 2° graus da 5a. Região/PE.

Segunda Câmara

Justiça Federal de 1º e 2º Graus da 5ª Região/PE.

3. Interessadas: Laise Farias France (CPF XXX.409.234-XX) e Maria José Farias France (CPF XXX.936.934-XX).

13.1. Ministros presentes: Augusto Nardes (na Presidência), Aroldo Cedraz, Raimundo Carreiro e Ana Arraes (Relatora).
13.2. Ministros-Substitutos presentes: Marcos Bemquerer Costa e André Luís de Carvalho.

ANA ARRAES

Trata-se de ato de concessão de pensão civil instituído por Nelson Moreira France, ex-servidor da Justiça Federal de 1º e 2º graus da 5ª Região/PE, em favor de Laise Farias France e Maria José Farias France, submetido à apreciação do Tribunal de Contas da União para fins de registro, nos termos do art. 71, inciso III, da Constituição Federal.
2. 	O ato foi cadastrado no TCU e então disponibilizado por intermédio do sistema Sisac, na forma da Instrução Normativa TCU 55/2007.
3. 	Inicialmente, foi realizada a oitiva das interessadas acerca do possível pagamento de vantagem relativa à opção do art. 193 da Lei 8.112/1990 sem que o instituidor houvesse implementado os requisitos necessários para fazer jus à concessão da referida vantagem.
4.	Em sua defesa, as beneficiárias esclareceram que a rubrica se refere a gratificação de executantes de mandados, extensiva aos Oficiais de Justiça Avaliadores, criada pelo Conselho de Justiça Federal por meio do Ato Regulamentar 641, de 31/12/1987. Ademais, alegam que o Tribunal estaria impedido de rever o benefício ante a decadência administrativa. 
5. 	No mérito, a unidade técnica propõe que o ato seja considerado ilegal, com negativa de registro e dispensa de ressarcimento das quantias indevidamente recebidas de boa-fé, nos termos da Súmula 106 do TCU. Argumenta que a parcela é indevida, nos termos do Acórdão 2784/2016-TCU-Plenário (rel. min. Benjamin Zymler) . 
6. 	O Ministério Público junto ao Tribunal acompanha a unidade técnica.
	É o Relatório.

não há.

Procurador Rodrigo Medeiros de Lima.

Ato sujeito a registro. Pensão Civil. INCLUSÃO INDEVIDA DE FUNçÃO COMISSIONADA na BASE DE CÁLCULO do BENEFíCIO PENSIONAL. Longo deCurso de Prazo. Segurança Jurídica. Boa-fé. Confiança legítima. Precedentes. Legalidade do Ato. Registro. - Na apreciação de atos sujeitos a registro, o Tribunal poderá privilegiar os princípios da segurança jurídica, da boa-fé e da proteção da confiança em favor do administrado em detrimento do princípio da legalidade, quando a situação jurídica irregular estiver consolidada por longo transcurso de tempo e não houver como afastar a presunção de boa-fé do beneficiário.

PENSÃO CIVIL (PCIV)

Secretaria de Fiscalização de Pessoal (Sefip).

Trata-se de ato de concessão de pensão civil instituído por Nelson Moreira France, ex-servidor da Justiça Federal de 1º e 2º Graus da 5ª Região/PE, em favor de Laise Farias France, na condição de filha, e Maria José Farias France, na condição de viúva. 
2.	Observo que a primeira beneficiária completou 21 anos, mas o ato não perdeu seu objeto, pois sua cota pode ser revertida à viúva, beneficiária de pensão permanente.
3.	A Secretaria de Fiscalização de Pessoal (Sefip) opina pela ilegalidade do ato, negando-lhe registro, em razão da inclusão, no benefício, de parcela decorrente de função comissionada (FC-05) , sem a comprovação de seu exercício pelo instituidor. O Ministério Público junto ao TCU acompanha a unidade técnica.
4.	A parcela impugnada é ilegal, conforme entendimento manifestado no Acórdão 2784/2016-TCU-Plenário (rel. min. Benjamin Zymler) :
"É indevida a incorporação de quintos decorrente de gratificação ou de função comissionada paga indistintamente a todos servidores ocupantes do cargo efetivo. Independentemente do nome, a vantagem paga em razão do exercício das atribuições típicas do cargo não gera a incorporação de quintos, pois não tem a natureza de função de confiança, cuja investidura depende de escolha por parte da autoridade e cuja exoneração pode se dar ad nutum."
5.	Nada obstante, verifico que o ato de concessão foi encaminhado ao TCU há quase 12 anos. De fato, está em vigor desde 9/2/2008, tendo sido encaminhado ao Tribunal em 25/6/2008.
6.	Nessas circunstâncias, observo que esta Corte tem se pronunciado no sentido de privilegiar os princípios da segurança jurídica, da razoabilidade, da proporcionalidade e da proteção da confiança em favor do administrado, em detrimento do princípio da legalidade, quando a situação jurídica e remuneratória irregular estiver consolidada por longo transcurso de tempo e não houver como afastar a presunção de boa-fé do beneficiário.
7.	Nesse sentido, destaco os seguintes precedentes de minha relatoria: Acórdão 5199/2012-TCU-Primeira Câmara, Acórdão 1448/2019-TCU-Segunda Câmara e Acórdão 3426/2013-TCU-Plenário.
8.	Esse também tem sido o posicionamento do Egrégio Pretório, que, no julgamento do MS 24.268 (red. p/ ac. min. Gilmar Mendes, Tribunal Pleno, DJ 17/9/2004) , entendeu incabível estender indefinidamente a possibilidade de anular ou revogar atos administrativos criadores de situações subjetivas. No caso, tratava-se de mandado de segurança contra ato do TCU que considerou ilegal pensão na qual a beneficiária vinha percebendo os proventos há 20 anos. Transcrevo, por elucidativo, excerto da ementa do acórdão:
"Mandado de Segurança. 2. Cancelamento de pensão especial pelo Tribunal de Contas da União. Ausência de comprovação da adoção por instrumento jurídico adequado. Pensão concedida há vinte anos. (...) 7. Aplicação do princípio da segurança jurídica, enquanto subprincípio do Estado de Direito. Possibilidade de revogação de atos administrativos que não se pode estender indefinidamente. Poder anulatório sujeito a prazo razoável. Necessidade de estabilidade das situações criadas administrativamente. 8. Distinção entre atuação administrativa que independe da audiência do interessado e decisão que, unilateralmente, cancela decisão anterior. Incidência da garantia do contraditório, da ampla defesa e do devido processo legal ao processo administrativo. 9. Princípio da confiança como elemento do princípio da segurança jurídica. Presença de um componente de ética jurídica. Aplicação nas relações jurídicas de direito público. 10. Mandado de Segurança deferido para determinar observância do princípio do contraditório e da ampla defesa (CF art. 5º LV) "
9.	No caso concreto, não comprovada a má-fé das beneficiárias, entendo que se deve privilegiar a segurança jurídica, a boa-fé e a confiança legítima do administrado em detrimento da estrita legalidade, eis que a viúva vem recebendo a pensão desde um longo período de tempo e já possui 73 anos de idade. Portanto, considero legal o ato de concessão em análise, concedendo-lhe o registro.
	Ante o exposto, voto por que o Tribunal adote a minuta de acórdão que submeto à consideração deste Colegiado.
TCU, Sala das Sessões Ministro Luciano Brandão Alves de Souza, em 2 de junho de 2020.
ANA ARRAES 
Relatora